臺灣苗栗地方法院刑事判決
110年度訴字第517號
公  訴  人  臺灣苗栗地方檢察署檢察官
被      告  楊坤玄




上列被告因加重詐欺等案件，經檢察官提起公訴 （110年度偵字
第6361號），被告於準備程序中就被訴事實為有罪之陳述，經本
院合議庭裁定由受命法官獨任行簡式審判程序，判決如下：
    主  文
楊坤玄犯如附表編號1至3主文欄所示之罪，各處如附表編號1至3
主文欄所示之刑。應執行有期徒刑壹年伍月。　　
    犯罪事實及理由
一、本案犯罪事實、證據名稱，除犯罪事實欄一、第2行「『小智
    』及」更正為「『小智』、『別問』、『簡長琳』及」、第7行「詐
    騙集團」更正為「詐欺集團」、犯罪事實欄二「賴亭如」刪
    掉、證據並所犯法條欄暨附表之告訴人欄中，所載「告訴人
    」、「被害人」均更正為「告訴（被害）人」，另補充「被
    告楊坤玄於本院準備程序、審理中之自白、臺灣高等法院被
    告前案紀錄表」為證據外，餘均引用檢察官起訴書之記載（
    如附件）。
二、論罪科刑：
  ㈠洗錢防制法於民國105年12月28日修正公布，並於106年6月28
    日生效施行，洗錢防制法第14條第1項之一般洗錢罪，祇須
    有第2條各款所示行為之一，而以第3條規定之特定犯罪作為
    聯結即為已足。另過去實務認為，行為人對犯特定犯罪所得
    之財物或利益作直接使用或消費之處分行為，或僅將自己犯
    罪所得財物交予其他共同正犯，祇屬犯罪後處分贓物之行為
    ，非本條例所規範之洗錢行為，惟依新修正洗錢防制法規定
    ，倘行為人意圖掩飾或隱匿特定犯罪所得來源，而將特定犯
    罪所得直接消費處分，甚或交予其他共同正犯予以隱匿，或
    由共同正犯以虛假交易外觀掩飾不法金流移動，即難認僅單
    純犯罪後處分贓物之行為，應仍構成洗錢防制法第2條第1或
    2款之洗錢行為(最高法院108年度台上字第2057號、第2425
    號、第2402號判決意旨參照)。又洗錢犯罪本質在於影響合
    法資本市場並阻撓偵查，且洗錢之行為包含處置（即將犯罪
    所得直接予以處理）、多層化（即為使偵查機關難以追查金
    流狀況，以迂迴層轉、化整為零之多層化包裝方式，掩飾或
    隱匿特定犯罪所得）及整合（即收受、持有或使用他人犯罪
    所得，使該犯罪所得披上合法之外衣，回歸正常金融體系）
    等各階段行為，其模式不祗一端，故為澈底打擊洗錢犯罪，
    新修正洗錢防制法乃參照相關國際標準建議及公約之洗錢行
    為定義，將洗錢行為之處置、多層化及整合等各階段，全部
    納為洗錢行為，而於新修正洗錢防制法第2條規定，以求與
    國際規範接軌。從而，行為人對於特定犯罪所得，基於洗錢
    之犯意，參與整體洗錢過程中任一環節之處置、分層化或整
    合行為，致生新修正洗錢防制法所保護法益之危險者，即應
    屬新修正洗錢防制法所欲禁絕之洗錢行為，至該行為是否已
    使特定犯罪所得轉換成合法來源之財產，則非所問。又上述
    (第2條)第2款之洗錢類型，固多以迂迴曲折之方式輾轉為之
    ，但不以透過多層之交易活動為限，且掩飾或隱匿之管道是
    否為共同正犯或其他第三人，亦可不問。因而過往實務見解
    認為，行為人對犯特定犯罪所得之財物或利益作直接使用或
    消費之處分行為，或僅將自己犯罪所得財物交予其他共同正
    犯，祗屬犯罪後處分或移轉贓物之行為，非本條例所規範之
    洗錢行為，已與新修正洗錢防制法所規定之洗錢態樣有所扞
    格。蓋行為人如意圖掩飾或隱匿特定犯罪所得來源，而將特
    定犯罪所得直接消費處分，或移轉交予其他共同正犯予以隱
    匿，甚或交由共同正犯以虛假交易外觀掩飾不法金流移動，
    依新修正洗錢防制法規定，皆已侵害洗錢防制法之保護法益
    ，係屬洗錢防制法第2條第1或2款之洗錢行為，尚難單純以
    不罰之犯罪後處分贓物行為視之。本件被告將贓款置於臺北
    車站置物櫃內而由不詳之詐欺集團成員取走，以互不碰面方
    式刻意避免該集團人員接觸，此方式將使司法機關難以溯源
    追查犯罪所得之蹤跡與後續犯罪所得持有者，難謂非製造金
    流斷點(最高法院108年度台上字第3993號意旨參照)。本案
    被告所屬詐欺集團向如起訴書附表所示之人施用詐術後，為
    隱匿其等詐欺所得財物之去向，而令如起訴書附表所示之人
    將其款項轉入該集團所持有、使用之人頭帳戶，並由被告前
    往提領詐欺所得款項，依卷附事證已足認定該帳戶內之資金
    係本案詐欺之特定犯罪所得。是核被告就如起訴書附表編號
    1至3所為，均係犯刑法第339條之4第1項第2款之3人以上共
    同詐欺取財罪及洗錢防制法第14條第1項之一般洗錢罪。
　㈡詐欺集團為實施詐術騙取款項，並蒐羅、使用人頭帳戶以躲
    避追緝，各犯罪階段緊湊相連，係需多人縝密分工，相互為
    用，方能完成之集團性犯罪，雖各共犯僅分擔其中部分行為
    ，仍應就全部犯罪事實共同負責。被告雖未直接對各該告訴
    （被害）人施以詐術，然其既有如起訴書犯罪事實欄所載獨
    自從人頭帳戶中提領告訴（被害）人所匯款項，且約定從中
    獲取利得之行為，所為係本案詐欺集團犯罪歷程不可或缺之
    重要環節，且係以自己犯罪之意思，並參與構成要件之行為
    ，而屬共同正犯至明。是被告與「小智」、「別問」、「簡
    長琳」及本案詐欺集團其他真實姓名年籍均不詳之成年人就
    如起訴書附表編號1至3所示犯行間，有犯意聯絡及行為分擔
    ，均應論以共同正犯。
　㈢被告所屬詐欺集團向如起訴書附表編號1、3所示之人施以詐
    術，致其等陷於錯誤而數次匯款，各係於密切接近之時間、
    地點實施，侵害同一之法益，各行為之獨立性極為薄弱，依
    一般社會健全觀念，在時間差距上，難以強行分開，在刑法
    評價上，視為數個舉動之接續施行，合為包括之一行為予以
    評價，較為合理，是被告就如起訴書附表編號1、3所示部分
    各應論以接續犯一罪。　
　㈣被告就如起訴書附表編號1至3所觸犯3人以上共同詐欺取財罪
    、一般洗錢罪，其各罪之實行行為有部分合致，揆諸上揭說
    明，為想像競合犯，均應依刑法第55條前段規定，從一重之
    加重詐欺取財罪處斷。
　㈤加重詐欺罪係侵害個人財產法益之犯罪，其罪數計算，以被
    害人數、被害次數之多寡，決定其犯罪之罪數（最高法院10
    7年度台上字第1066號判決意旨參照），是被告所犯如起訴
    書附表編號1至3所示犯行，共3罪，犯意各別，行為互殊，
    應予分論併罰。
　㈥刑法第55條想像競合犯規定：一行為而觸犯數罪名者，從一
    重處斷。但不得科以較輕罪名所定最輕本刑以下之刑。行為
    人係以一個行為同時侵害數法益，成立數罪名。但責任以行
    為為基礎，單一行為僅應負單一罪責；為避免過度評價一行
    為侵害數法益之罪責，該法條明定「從一重處斷」其罪名與
    刑罰之責任，僅處以裁判上之一罪；為防評價不足，該條但
    書則明定所科之刑，有封鎖之效用。是想像競合犯從一重罪
    論處時，已確定憑以處斷之罪名及其法定刑，不另論所犯之
    其他輕罪名與刑罰。關於有無加重或減輕事由，自當從所論
    處之重罪法規範定之；至於想像競合所犯之其他輕罪法規範
    ，另有加重或減輕事由者，如於從一重罪量定其宣告刑時，
    已綜合評價並參酌為量刑因素時，即無評價不足問題，亦無
    須逐一適用各該規定，並論述是否另有所犯輕罪之相關加重
    、減輕事由之必要（最高法院 110年度台上字第5838號判決
    意旨參照）。本院就被告所犯上開各罪，既已從一重以加重
    詐欺取財罪處斷，依上開說明，爰不再逐一論述被告所犯輕
    罪部分，有無洗錢防制法第16條第2項減輕其刑規定之適用
    ，而僅於量定宣告刑時將之合併審酌，以為適當之評價，附
    此敘明。
　㈦爰審酌被告正值青壯，卻不思以正途賺取所需，竟加入本案
    詐欺集團擔任負責領取詐欺所得之車手工作，於領取詐欺所
    得後，再將之轉交本案詐欺集團上手，據以隱匿犯罪所得之
    去向，可見其除無視政府一再宣示掃蕩詐騙集團之決心，造
    成告訴（被害）人之財產損失，破壞社會秩序及社會成員間
    之互信基礎外，更製造金流斷點，破壞金流秩序之透明穩定
    ，妨害國家對於犯罪之追訴與處罰，致使告訴（被害）人遭
    騙款項及財物益加難以尋回而助長犯罪，所為殊值非難。雖
    被告迄今尚未賠償告訴（被害）人或達成和解，惟念及被告
    於偵查及本院審理時均坦承犯行（就所犯一般洗錢罪部分，
    符合洗錢防制法第16條第2項規定）、節省有限之調查資源
    ，並參以被告就本案犯行與其他詐欺集團成員間之分工情節
    及階層地位，兼衡犯罪之動機、目的、手段、分工、遭詐騙
    之人數及數額，暨被告於審理時自承之智識程度、家庭生活
    經濟狀況（見本院卷第96頁）等一切情狀，分別量處如附表
    編號1至3「主文」欄所示。再審酌被告所犯均係加重詐欺取
    財罪，侵害之法益相同，且各罪所侵犯者均為財產法益，而
    非具有不可替代性、不可回復性之個人法益，及其犯罪之時
    間均集中於110年1月25日，可認各罪間之獨立程度甚低，且
    被告透過各罪所顯示之人格面亦無不同，並考量刑罰邊際效
    應隨刑期而遞減、行為人所生痛苦程度隨刑期而遞增之情形
    及行為人復歸社會之可能性等情，對被告所犯各罪為整體之
    非難評價後，定其應執行之刑如主文所示。
三、沒收部分：
　㈠犯罪所得，屬於犯罪行為人者，沒收之，刑法第38條之1第1
    項前段定有明文。有關共同正犯犯罪所得之沒收、追繳或追
    徵，應就各人所分得者為之。又所謂各人「所分得」，係指
    各人「對犯罪所得有事實上之處分權限」，法院應視具體個
    案之實際情形而為認定：倘若共同正犯各成員內部間，對於
    不法利得分配明確時，應依各人實際分配所得沒收（最高法
    院104年度台上字第3937號判決意旨參照）。查被告於偵查
    及本院審理時供稱：本案約定報酬為提領金額之3%，惟未實
    際領到報酬等語（見偵卷第99頁、本院卷第82頁），而卷內
    復無積極證據證明被告保有自人頭帳戶領出之贓款，尚難認
    被告就本案有犯罪所得，自無從宣告沒收、追徵。
　㈡洗錢防制法第18條規定「犯第14條之罪，其所移轉、變更、
    掩飾、隱匿、收受、取得、持有、使用之財物或財產上利益
    ，沒收之；犯第15條之罪，其所收受、持有、使用之財物或
    財產上利益，亦同（第1項）。以集團性或常習性方式犯第1
    4條或第15條之罪，有事實足以證明行為人所得支配之前項
    規定以外之財物或財產上利益，係取自其他違法行為所得者
    ，沒收之（第2項）。對於外國政府、機構或國際組織依第2
    1條所簽訂之條約或協定或基於互惠原則，請求我國協助執
    行扣押或沒收之案件，如所涉之犯罪行為符合第3條所列之
    罪，不以在我國偵查或審判中者為限（第3項）。」關於犯
    罪行為人犯洗錢防制法第14條之罪，其所掩飾之財物本身僅
    為洗錢之標的，難認係供洗錢所用之物，故洗錢行為之標的
    除非屬於前置犯罪之不法所得，而得於前置犯罪中予以沒收
    者外，既非本案洗錢犯罪之工具及產物，亦非洗錢犯罪所得
    ，尤非違禁物，尚無從依刑法沒收規定予以宣告沒收，自應
    依上開第18條第1項前段規定予以宣告沒收。此規定係採義
    務沒收主義，祇要合於前述規定，法院即應為相關沒收之諭
    知，然該洗錢行為之標的是否限於行為人者始得宣告沒收，
    法無明文，是倘法條並未規定「不問屬於犯罪行為人與否均
    沒收」時，自仍以屬於被告所有者為限，始應予沒收。本案
    被告並未保有款領款項，業據被告供述在卷（見本院卷第81
    頁），故提領款項並非被告所有，亦非在其實際掌控中，則
    被告就此部分犯罪所收受、持有之財物本不具所有權及事實
    上管領力，依法自無從沒收其各該次所提領之全部金額。
據上論斷，依刑事訴訟法第273條之1第1項、第299條第1項前段
、第310條之2、第454條第2項，洗錢防制法第14條第1項，刑法
第11條前段、第28條、第339條之4第1項第2款、第55條前段、第
51條第5款，刑法施行法第1條之1第1項，判決如主文。
本案經檢察官邱舒虹提起公訴，檢察官彭郁清到庭執行職務。 
　　　　
中　　華　　民　　國　　111 　年　　2 　　月　　17　　日
                  刑事第三庭  法　官　許文棋　　　
以上正本證明與原本無異。
如不服本判決應於收受判決後20日內向本院提出上訴書狀，並應
應敘述具體理由。其未敘述上訴理由者，應於上訴期間屆滿後20
日內向本院補提理由書(均須按他造當事人之人數附繕本)「切勿
逕送上級法院」。告訴人或被害人如對本判決不服者，應具備理
由請求檢察官上訴，其上訴期間之計算係以檢察官收受判決正本
之日期為準。
   　　                     　書記官  陳彥宏    
中　　華　　民　　國　　111 　年　　2 　　月　　17　　日
附錄本案論罪科刑法條：
洗錢防制法第14條
有第二條各款所列洗錢行為者，處7年以下有期徒刑，併科新臺
幣5百萬元以下罰金。
前項之未遂犯罰之。
前二項情形，不得科以超過其特定犯罪所定最重本刑之刑。
中華民國刑法第339條之4
犯第339條詐欺罪而有下列情形之一者，處1年以上7年以下有期
徒刑，得併科1百萬元以下罰金：
一、冒用政府機關或公務員名義犯之。
二、三人以上共同犯之。
三、以廣播電視、電子通訊、網際網路或其他媒體等傳播工具，
    對公眾散布而犯之。
前項之未遂犯罰之。 　　　　　　　　　　　　　　　　　　【附表】
編號 犯罪事實 主文 1 起訴書附表編號1 楊坤玄犯三人以上共同詐欺取財罪，處有期徒刑壹年參月。 2 起訴書附表編號2 楊坤玄犯三人以上共同詐欺取財罪，處有期徒刑壹年貳月。 3 起訴書附表編號3 楊坤玄犯三人以上共同詐欺取財罪，處有期徒刑壹年貳月。